【裁判字號】    99,訴緝,3
【裁判日期】    990511
【裁判案由】    偽造文書等
【裁判全文】
臺灣宜蘭地方法院刑事判決               99年度訴緝字第3號
公  訴  人  臺灣宜蘭地方法院檢察署檢察官
被      告  甲○○○
選任辯護人  李建慶律師
上列被告因偽造文書等案件，經檢察官提起公訴（97年度偵緝字
第177號），經本院合議庭裁定以簡式審判程序審理，判決如下
：
    主  文
甲○○○犯行使偽造私文書罪，處有期徒刑肆月，如易科罰金，
以銀元佰元即新臺幣玖佰元折算壹日。
    事實及理由
一、構成犯罪事實：
    甲○○○於民國85年11月間介紹丙○○○參加乙○○（所涉
    詐欺取財罪部分，業經檢察官另為不起訴處分確定）所召集
    之合會，會首含會員共33會，每一會份會款新臺幣（下同）
    1萬元，底標1千元，會期自85年11月20日起至88年7月20日
    止，每月20日13時，在宜蘭縣壯圍鄉○○路11號之4乙○○
    住處開標，採內標制。詎甲○○○竟意圖為自己不法之所有
    ，基於詐欺取財及行使偽造私文書之犯意，未經丙○○○之
    同意，於87年3月20日，在上開處所，偽造「丙○○○」之
    署押，並記明標息金額1,600元之標單，而偽造依民間合會
    習慣足以表示標單上所載之會員，願以標單上所載之金額為
    利息（即標金）而標取合會金之私文書，再持以行使參與競
    標，足以生損害於丙○○○及其他活會會員，甲○○○並以
    上開方法，遂行其詐欺取財之目的，而順利得標，並向活會
    會員謊稱上開不實之開標結果，致使不知情之活會會員陷於
    錯誤，各交付會款予不知情之乙○○，再由乙○○轉交予甲○○○，甲○○○因此詐得126,000元（計算式：活會會員
    應交付之會款8,400元x冒標當期之活會人數15人=126,000元
    ）。嗣因丙○○○於87年10月20日，至上開處所欲參加競標
    時，經乙○○告知，始查悉上情。
二、認定犯罪事實所憑之證據及理由：
  (一)被告甲○○○於本院審理中之自白。
  (二)證人即告訴人丙○○○於偵查中之證詞。
  (三)證人乙○○於偵查中之證詞。
  (四)合會會單影本及收據影本各1紙。
  (五)上開(二)至(四)所示證據，足以佐證被告首開自白與事實相符。
三、論罪科刑之理由：
  (一)查被告行為後，於94年2月2日修正公布之刑法部分條文，業
    於95年7月1日施行。而行為後法律有變更者，適用行為時之
    法律，但行為後之法律有利於行為人者，適用最有利於行為
    人之法律，修正後刑法第2條第1項定有明文，此條規定乃與
    刑法第1條罪刑法定主義契合，而貫徹法律禁止溯及既往原
    則，係規範行為後法律變更所生新舊法律比較適用之準據法
    ，是刑法第2條本身雖經修正，但刑法第2條既屬適用法律之
    準據法，本身尚無比較新舊法之問題，應一律適用裁判時之
    現行刑法第2條規定，為「從舊從輕」之比較，先予辨明。
    而所謂「法律有變更」，係指足以影響行為之可罰性範圍及
    其法律效果之法律修正而言，易科罰金之折算標準、易服勞
    役之折算標準及期限涉及裁量權之行使，係屬科刑規範事項
    ，其折算標準於裁判時並應於主文內諭知，與一般純屬執行
    之程序有別，是如新舊法對易科罰金之折算標準、易服勞役
    之折算標準及期限各有不同時，自應依上開規定，比較適用
    最有利於行為人之法律。而比較時應就罪刑有關之共犯、未
    遂犯、連續犯、牽連犯、結合犯、以及累犯加重、自首減輕
    、暨其他法定加減原因、與加減例等一切情形，綜其全部之
    結果，而為比較，再適用有利於行為人之法律處斷，且應就
    罪刑有關之一切情形，比較其全部之結果，而為整個之適用
    ，不能割裂而分別適用有利益之條文，但此之所謂不能割裂
    適用，係指與罪刑有關之本刑而言，不包括易刑處分，事關
    刑罰執行之易刑處分仍應分別適用最有利於行為人之法律。
    易言之，倘所處之主刑同時有徒刑、拘役易科罰金、罰金易
    服勞役之情形時，關於易科罰金、易服勞役部分應分別為新
    舊法有利不利之比較，依刑法第2條第1項從舊從輕原則定其
    易刑之折算標準。又行為後刑法條文業經修正，惟無有利、
    不利情形，即無比較適用之問題，亦非新刑法第2條第1項所
    指之法律有變更，應依一般法律適用原則，適用裁判時法（
    最高法院95年5月23日刑事庭第8次會議決議、95年11月7日
    刑事庭第21次會議決議、最高法院24年上字第4634號、27年
    上字第2615號判例及最高法院96年度台非字第58號判決意旨
    參照）。是被告行為後，下列法律業經修正，茲比較如下：
  1.刑法分則編各罪所定罰金之貨幣單位原為銀元，且依修正前
    刑法第33條第5款規定，罰金刑為1銀元以上，而有關罰金倍
    數之調整及銀元與新臺幣之折算標準，則定有「罰金罰鍰提
    高標準條例」及「現行法規所定貨幣單位折算新臺幣條例」
    ，除罰金以1銀元折算3元新臺幣外，並將72年6月26日以前
    修正之刑法部分條文罰金數額提高10倍，其後修正者則不再
    提高倍數；嗣修正後刑法第33條第5款則將罰金刑提高為新
    臺幣1千元以上，並以百元計算之，且因刑法第33條第5款所
    定罰金貨幣單位既已改為新臺幣，刑法分則編各罪所定罰金
    之貨幣單位亦應配合修正為新臺幣，且考量刑法修正施行後
    ，不再適用「現行法規所定貨幣單位折算新臺幣條例」，為
    使刑法分則編各罪所定罰金之最高數額與刑法修正前趨於一
    致，爰增訂刑法施行法第1條之1規定，將刑法分則編各罪所
    定罰金之貨幣單位均改為新臺幣，並將72年6月26日以前修
    正之刑法部分條文罰金數額提高為30倍，其後修正者則提高
    為3倍。是以刑法分則編各罪所定罰金刑之最高數額，於上
    開規定修正後仍屬一致，並無不同；但其罰金刑之最低數額
    ，則比修正前提高，從而自以修正前之規定較為有利。
  2.刑法第55條後段關於牽連犯規定，修正後刑法第55條後段業
    已刪除，如依修正前刑法第55條後段，行為人犯一罪而方法
    或結果之行為犯他罪名者，從一重處斷。被告所犯各罪間，
    因有方法、結果之牽連關係，經新舊法比較結果，自以適用
    修正前之刑法第55條後段較有利於被告，應適用修正前該條
    規定。
  3.按被告犯罪時之刑法第41條第1項前段規定：「犯最重本刑
    為5年以下有期徒刑以下之刑之罪，而受6個月以下有期徒刑
    或拘役之宣告，因身體、教育、職業、家庭之關係或其他正
    當事由，執行顯有困難者，得以1元以上3元以下折算一日，
    易科罰金。」又被告行為時之易科罰金折算標準，修正前罰
    金罰鍰提高標準條例第2條前段（現已刪除）規定，就其原
    定數額提高為100倍折算1日，則本件被告行為時之易科罰金
    折算標準，應以銀元300元折算1日，經折算為新臺幣後，應
    以新臺幣900元折算為1日。惟95年7月1日修正公布施行之刑
    法第41條第1項前段則規定：「犯最重本刑為5年以下有期徒
    刑以下之刑之罪，而受6個月以下有期徒刑或拘役之宣告者
    ，得以新臺幣1千元、2千元或3千元折算1日，易科罰金。」
    比較修正前後之易科罰金折算標準，以95年7月1日修正公布
    施行前之規定，較有利於被告，則應依刑法第2條第1項前段
    ，適用修正前刑法第41條第1項前段規定，定其折算標準。
  4.至於想像競合犯之規定，現行刑法第55條雖增列但書規定：
    「但不得科以較輕罪名所定最輕本刑以下之刑」，惟該但書
    之規定，係科刑之限制，為法理之明文化，非屬法律之變更
    ，自無庸依現行刑法第2條第1項規定為新舊法比較適用，應
    逕予適用修正後之規定，附此敘明。
  5.經綜合前述各項罪刑法律變更，整體為「從舊從輕」之比較
    結果，應一體適用被告行為時即舊刑法之規定，較有利於被
    告，合先敘明。
  (二)按民間互助會標會之標單，就其內容所載署押及金額本身言
    ，原無何一定之意思表示，祇因在民間標會之習慣上，足為
    表示其一定用意之證明，而屬刑法第220條第1項所謂以文書
    論之私文書（最高法院87年度台非字第12號判決意旨參照）
    。本件被告甲○○○冒用合會會員名義偽造標單，並持以行
    使，而詐取他人財物之犯行，核其所為，係犯刑法第216條
    、第220條第1項、第210條之行使偽造準私文書罪及刑法第3
    39條第1項之詐欺取財罪。
  (三)被告偽造丙○○○署押及標單金額，乃偽造準私文書之階段
    行為；偽造標單後進而持以行使參與競標，其偽造之低度行
    為應為行使之高度行為所吸收，均不另論罪。
  (四)被告冒標後，同時向活會會員詐取會款，係以一行為觸犯數
    個相同之詐欺取財罪名，為同種想像競合犯，依刑法第55條
    規定，應從一重處斷。
  (五)被告行使偽造準私文書在於遂行詐欺取財之目的，所犯行使
    偽造準私文書罪與詐欺取財罪間，有方法目的之牽連關係，
    為牽連犯，應依修正前刑法第55條後段規定，從較重之行使
    偽造準私文書罪論處。
  (六)爰審酌被告無犯罪前科，此有臺灣高等法院被告全國前案紀
    錄表1份在卷可參，素行良好，惟其竟不思循正途賺取金錢
    ，反以冒標方式詐取會款，造成告訴人丙○○○受有損害，
    且逃避10多年，未思積極處理債務，亦未償還本件合會會首
    乙○○所代其處理並賠償之會款，此業經乙○○於本院審理
    中陳述明確，並有告訴人丙○○○所出具之刑事陳報狀、宜
    蘭縣宜蘭市調解委員會88年度民調字第211號調解書各1份在
    卷足憑，惟念被告於犯罪後終能知所悔悟坦承犯行，態度尚
    稱良好，及告訴人丙○○○亦具狀表明不願追究等一切情狀
    ，量處如主文所示之刑，並諭知易科罰金之折算標準。
  (七)末按犯罪在中華民國96年4月24日以前者，除本條例另有規
    定外，有期徒刑、拘役或罰金，減其刑期或金額2分之1；又
    本條例施行前，經通緝而未於中華民國96年12月31日以前自
    動歸案接受偵查、審判或執行者，不得依本條例減刑，中華
    民國96年罪犯減刑條例第2條第1項第3款及第5條，分別定有
    明文。經查，被告犯罪雖係於96年4月24日以前，但被告係
    於96年7月16日中華民國96年罪犯減刑條例施行前之88年2月
    6日經臺灣宜蘭地方法院檢察署發布通緝，並遲至97年6月30
    日方遭緝獲，並非自動歸案，是與中華民國96年罪犯減刑條
    例第5條所明定不得減刑之情形相符，故揆諸前揭規定，被
    告即不得依中華民國96年罪犯減刑條例規定予以減刑，併此
    敘明。
  (八)被告偽造丙○○○署押之標單，經被告於本院審理中供稱業
    已丟棄，且無證據可證明上開標單尚存在，為免將來執行發
    生困難，爰不予宣告沒收，附此敘明
四、適用之法律：
  (一)程序法方面：刑事訴訟法第273條之1第1項、第299條第1項
    前段、第310條之2。
  (二)實體法方面：刑法第2條第1項、第216條、第210條、第220
    條第1項、第339條第1項、第55條，修正前刑法第55條後段
    、第41條第1項前段，刑法施行法第1條之1，修正前罰金罰
    鍰提高標準條例第2條，現行法規所定貨幣單位折算新臺幣
    條例第2條。
本案經檢察官劉惟宗到庭執行職務。
中    華    民    國    99    年    5     月    11    日
                  刑事第二庭  法  官  蘇錦秀
以上正本證明與原本無異。
如不服本判決應於收受送達後10日內向本院提出上訴書狀，並應
敘述具體理由；其未敘述上述理由者，應於上訴期間屆滿後二十
日內向本院補提理由書（均須按他造當事人之人數附繕本）「切
勿逕送上級法院」。
                              書記官  劉晨輝
中    華    民    國    99    年    5     月    12    日
【附錄本案論罪科刑法條】
★刑法第210條：
偽造、變造私文書，足以生損害於公眾或他人者，處5年以下有
期徒刑。
★刑法第216條：
行使第210條至第215條之文書者，依偽造、變造文書或登載不實
事項或使登載不實事項之規定處斷。
★刑法第339條第1項：
意圖為自己或第三人不法之所有，以詐術使人將本人或第三人之
物交付者，處5年以下有期徒刑、拘役或科或併科1,000元以下罰
金。

司法院資訊處製作；財團法人民間司法改革基金會備份。
